最高法院刑事判決                              八十六年度台上字第五九九七號
    上  訴  人  甲○○
    選任辯護人  李平義律師
右上訴人因違反稅捐稽徵法案件，不服台灣高等法院中華民國八十五年十一月五日第
二審判決（八十五年度上訴字第四三二三號，起訴案號：台灣台北地方法院檢察署八
十四年度偵字第一二八三三號），提起上訴，本院判決如左：
    主  文
原判決撤銷，發回台灣高等法院。
    理  由
本件原判決認定上訴人甲○○係台北市○○路高剛屋鋼品工業有限公司（下稱高剛屋
公司）負責人；又係台北市○○路三晏企業股份有限公司（下稱三晏公司）之董事，
均為公司法第八條規定之公司負責人；且為商業會計法所謂之商業負責人。其明知高
剛屋公司及三晏公司均係營利事業所得稅納稅義務人，竟基於概括之犯意，多次向曹
喬欣（另案由台灣新竹地方法院審理）購買可供其申報薪資支出之人頭資料，明知高
剛屋公司、三晏公司並未於民國七十九年、八十一年、八十二年僱用如原判決附表（
下稱附表）所示之工人，亦未發給如附表所示之薪資。竟連續於前述年度指示不知情
之高剛屋公司、三晏公司內人員，以上開不實事項填製業務上所掌之會計憑證，並於
次年初分別製作內容不實之各類所得扣繳暨免扣繳憑單、年度營利事業所得稅結算申
報核定通知書，虛增如附表所示之薪資支出。以不正當方法，使高剛屋公司於七十九
、八十一、八十二年度逃漏營利事業所得稅十七萬四千元、七十一萬八千七百五十元
、五十六萬元；使三晏公司於八十一、八十二年度逃漏營利事業所得稅二十萬四千八
百六十八元、一百二十二萬五千元。足生損害於如附表所示之人及稅捐稽徵機關稅捐
稽徵業務之正確性等情。因而維持第一審論處上訴人甲○○公司負責人，為納稅義務
人以不正當方法逃漏稅捐罪刑共五罪之判決，駁回上訴人在第二審之上訴。固非無見
。
惟查，(一)、原判決認定上訴人多次向曹喬欣購買人頭資料，供高剛屋及三晏公司不實
申報薪資支出，倘屬無訛，則違反商業會計法部分曹喬欣與上訴人是否有犯意之聯絡
及行為之分擔，而屬共同正犯之關係﹖即非無審究之必要。此與上訴人之犯罪型態如
何有關，原審及第一審就此均未深入調查，自屬可議。(二)、原審及第一審判決認定上
訴人於七十九、八十一、八十二年度連續指示不知情之公司職員以上述不實之資料填
製會計憑證及扣繳憑單，用以逃漏稅捐，因認上訴人多次以不實事項登載會計憑證之
各次犯行，時間緊接，所犯構成要件相同，為連續犯云云（見原判決第四頁背面第三
至五行）。但上訴人七十九年度之犯行與八十一、八十二年度之犯行間，相隔有二、
三年之久，原審及第一審判決竟認為「時間緊接」，即有理由矛盾之違誤。(三)、稅捐
稽徵法第四十七條第一款之規定，係將納稅義務人之公司之責任，基於刑事政策之考
慮，於其應處徒刑範圍，轉嫁於公司之負責人，故受罰公司負責人乃屬於代罰之性質
，其原非此逃漏稅捐之犯罪主體，就此犯罪本無犯意可言。故公司以不正當方法逃漏
稅捐，因其不具犯罪能力，自無概括犯意之存在，而無成立連續犯之可能；代罰之公
司負責人亦不應成立連續犯。本件上訴人係代罰之公司負責人，就上述公司逃漏稅捐
之事實既無犯罪故意，即非該犯罪之行為人，則原審論上訴人犯上述逃漏稅捐罪及
以不實事項登載於會計憑證罪間有方法目的之「牽連關係」云云（見原判決第四頁背
面第六至八行），是否允當﹖即非無研求之餘地。(四)、卷附鍾竹芳於八十三年五月十
六日出具之申請書（證物外放），載明渠檢舉高剛屋公司逃漏稅捐，係出於誤會，請
准予撤銷檢舉云云，究竟實情如何﹖關係上訴人有無附表一編號Ｂ十九之犯行，原審
未傳訊鍾竹芳查證，自屬未盡調查能事。上訴人上訴意旨，指摘原判決不當，非無理
由，應認有撤銷發回更審之原因。
據上論結，應依刑事訴訟法第三百九十七條、第四百零一條，判決如主文。
中      華      民      國    八十六    年      十      月      九      日
                              最高法院刑事第十庭
                                  審判長法官  吳  雄  銘
                                        法官  池  啟  明
                                        法官  陳  宗  鎮
                                        法官  石  木  欽
                                        法官  吳  火  川
      右正本證明與原本無異
                                              書  記  官
中      華      民      國    八十六    年      十      月     十七     日
